【裁判字號】    97,簡上,215
【裁判日期】    971201
【裁判案由】    侵佔遺失物
【裁判全文】
臺灣嘉義地方法院刑事判決             97年度簡上字第215號
上  訴  人
即  被  告  丙○○
上列上訴人因侵占遺失物案件，不服本院嘉義簡易庭民國九十七
年八月二十九日九十七年度嘉簡字第一００八號第一審判決（聲
請簡易判決處刑書案號：臺灣嘉義地方法院檢察署九十六年度偵
續字第八三號），提起上訴，本院管轄之第二審合議庭依第一審
通常程序判決如下：
    主  文
原判決撤銷。
丙○○無罪。
    理  由
一、公訴（聲請簡易判決處刑）意旨略以：被告丙○○與案外人
    賴建利為兄弟關係，告訴人乙○○與另案外人甲○○為夫妻
    關係，四人均居住在嘉義縣大林鎮○○路，為鄰居關係。民
    國九十五年五月十三日下午四時七分許，告訴人乙○○與其
    妻甲○○在大林鎮○○路一七七號前與人發生口角衝突，告
    訴人乙○○遂手持攝影機欲攝影存證，詎料在場之被告丙○○與賴建利心生不滿，共同徒手毆打乙○○與甲○○（被告
    丙○○與賴建利傷害犯行部分業經另案判決確定並執行完畢
    ），致告訴人乙○○手中之攝影機掉落在現場地面，脫離告
    訴人乙○○之持有，同日下午四時九分許，不知情之案外人
    林麗華在該處發現前揭攝影機，因不知為何人所有，遂將前
    揭攝影機撿起交予被告丙○○處理，被告丙○○竟意圖為自
    己不法之所有，將前揭攝影機攜回其住處，而未再歸還告訴
    人乙○○，因認被告涉犯刑法第三百三十七條之侵占遺失物
    罪嫌。
二、按犯罪事實應依證據認定之，無證據不得認定犯罪事實；不
    能證明被告犯罪者，應諭知無罪之判決，刑事訴訟法第一百
    五十四條第二項、第三百零一條第一項分別定有明文。又事
    實之認定，應憑證據，如未能發現相當證據，或證據不足以
    證明，自不能以推測或擬制之方法，為裁判基礎，且認定犯
    罪事實所憑之證據，雖不以直接證據為限，間接證據亦包括
    在內，然而無論直接證據或間接證據，其為訴訟上之證明，
    須於通常一般之人均不致有所懷疑，而得確信其為真實之程
    度者，始得據為有罪之認定，倘其證明尚未達到此一程度，
    而有合理懷疑存在，無從使事實審法院得有罪之確信時，即
    應諭知被告無罪之判決（最高法院四十年台上字第八六號、
    七十六年台上字第四九八六號判例可資參照）。又被告並無
    自證無罪之義務，此乃無罪推定之原則，刑事訴訟法第一百
    六十一條第一項規定：檢察官就被告犯罪事實，應負舉證責
    任，並指出證明之方法。故檢察官對於起訴之犯罪事實，應
    負提出證據及說服之實質舉證責任。倘其所提出之證據，不
    足為被告有罪之積極證明，或其指出證明之方法，無從說服
    法院以形成被告有罪之心證，基於無罪推定之原則，自應為
    被告無罪判決之諭知（最高法院九十二年台上字第一二八號
    判例可參）。
三、公訴意旨認被告涉犯前開罪嫌，係以被告丙○○於偵查中之
    供述、證人即告訴人乙○○於偵查中之證詞、證人林麗華於
    偵查中具結後之證詞、本院九十六年度簡上字第一二五號判
    決書、上開衝突現場之監視錄影畫面光碟一片及前揭監視錄
    影畫面擷取翻拍照片數張為論據。訊據被告堅詞否認上開犯
    行，辯稱：從未將告訴人所有之攝影機攜回其住處等語。
四、本院經查：
（一）被告丙○○於偵查中之供述
      被告丙○○於偵查中固不否認其與告訴人間發生爭執、拉
      扯，惟堅詞否認有何告訴人指訴其侵占攝影機之犯行，此
      觀被告歷次偵訊筆錄即明。公訴意旨以被告於偵查中（否
      認犯罪）之供述為被告有罪之論據，即有未合。
（二）證人即告訴人乙○○於偵查中之證詞
      告訴人乙○○於偵訊時係指訴被告搶（強盜）其攝影機，
      並未指訴被告有何侵占攝影機之犯行，公訴意旨以證人即
      告訴人關於強盜之指訴而認定被告涉犯侵占遺失物罪嫌，
      已有未恰；且查證人即告訴人偵查中指訴之具體內容，係
      指被告「搶」伊所持有之攝影機「丟到」被告住家門口地
      上，然查，將攝影機「丟到」被告住處，與侵占遺失物罪
      之構成要件並不該當，公訴意旨亦未進而查明被告確有侵
      占之客觀行為與侵占之主觀犯意，僅以證人即告訴人指訴
      被告將攝影機丟到被告住家門口地上即認被告涉犯侵占遺
      失物犯行，顯有未合。
（三）證人林麗華於偵查中具結後之證詞
      證人林麗華偵訊證稱：「當時我看他們（指被告及告訴人
      等）拉拉扯扯，有東西掉下來，我也不知道是誰的，我就
      先撿起來，因為丙○○我有認識，他又正好在那邊，我跟
      他說這也不知道是誰的，我就交給他處理，我就回去繼續
      拜拜了。」等語（見偵續字第八三號卷第二七頁），依證
      人林麗華前開證詞，至多僅能證明被告可能曾經自證人林
      麗華手中接過告訴人掉落之攝影機，至於被告接過攝影機
      之後，是否有侵占之主觀犯意或侵占之客觀行為，證人林
      麗華偵訊時之證詞並無法為積極之證明或認定，公訴意旨
      以此為被告有罪之認定，亦有未合。
（四）本院九十六年度簡上字第一二五號判決書
      本院九十六年度簡上字第一二五號判決（見偵續字第八三
      號卷第六至八頁）係判認被告及其弟賴建利共同傷害告訴
      人等，犯罪事實並記載被告與告訴人間發生衝突之原因與
      過程，惟查，本院前開判決並未論及被告有何侵占攝影機
      之犯行，且細繹上開判決全文，非但無一論及被告有何侵
      占遺失物之犯行，抑且亦無一言及告訴人掉落之攝影機，
      公訴人以被告及其弟傷害犯行之犯罪事實推論被告另涉侵
      占遺失物罪嫌，顯與證據法則有違。
（五）上開衝突現場之監視錄影畫面光碟一片及前揭監視錄影畫
      面擷取翻拍照片數張
      上開衝突現場之監視錄影畫面光碟一片及前揭監視錄影畫
      面擷取翻拍照片數張內容，固可清楚判認被告與告訴人間
      確曾發生拉扯衝突、證人林麗華拾起一黑色物品、將該黑
      色物品交給被告、被告接手後旋將該黑色物品隨手拋往鄰
      處等事實，然該黑色物品是否即為告訴人指陳之攝影機，
      因畫面模糊，尚未能明確辨認；縱認上開黑色物品確係告
      訴人指訴之攝影機，然依上開錄影與翻拍畫面，並無被告
      將該攝影機攜回住處或占為己有之客觀行為，遑論被告是
      否有侵占遺失物之主觀犯意，公訴意旨以被告與告訴人間
      衝突拉扯之錄影畫面及翻拍畫面推論被告涉犯侵占遺失物
      罪嫌，即嫌速斷。
（六）參以本案被告及其弟賴建利與告訴人及其妻等人發生衝突
      後，告訴人旋即提出告訴，告訴內容包括被告及其弟傷害
      、公然侮辱、侵入住宅、毀損電風扇、塑膠椅與錄音機等
      情，並無關於被告侵占或毀損攝影機之指訴，衡諸論理法
      則，若被告事發後確有侵占告訴人攝影機之情事，告訴人
      豈有不一併提出申告之理，益徵被告應無告訴人指訴之侵
      占遺失物犯行。至被告自案外人林麗華手中接過之黑色物
      品若確為告訴人掉落之攝影機，而被告於接手後隨手拋向
      鄰處，致該攝影機遺失、毀損或滅失，至多僅屬民事之侵
      權行為，應無刑事不法之處；針對告訴人攝影機遺失、毀
      損或滅失之結果，被告已於本院審理時與告訴人（及其妻
      甲○○）成立民事和解，賠（補）償告訴人之損失，告訴
      人亦當庭表示不再追究及撤回告訴之意旨（見本院卷第三
      六至三七頁），附此敘明。
五、綜上所述，公訴意旨認被告侵占攝影機乙節，既無客觀證據
    以為憑據，則公訴意旨所指被告侵占遺失物罪責即屬不能證
    明，不能證明被告犯罪，揆諸前開條文及判例意旨，自應為
    被告無罪之諭知。
六、原審漏未審究前情，逕認被告該當侵占遺失物罪責而以簡易
    判決處刑，尚有未恰，上訴人即被告上訴意旨指摘原判決不
    當，為有理由，應由本院撤銷原判決，另為無罪之諭知。又
    此（無罪判決）部分，依刑事訴訟法第四百五十一條之一第
    四項但書第三款之規定，原屬不得聲請簡易判決處刑之案件
    ，檢察官誤為聲請簡易判決處刑，原審誤為有罪判決，均有
    違誤，合應由本院依刑事訴訟法第四百五十二條之規定，改
    依第一審通常程式審判。（最高法院九十三年度台非字第二
    二四號裁判、法院辦理刑事訴訟簡易程式案件應行注意事項
    第十四點參照）
據上論結，應依刑事訴訟法第四百五十五條之一第一項、第三項
、第四百五十二條、第三百六十九條第一項前段、第三百六十四
條、第三百零一條第一項前段，判決如主文。
本案經檢察官徐鈺婷到庭執行職務。
中    華    民    國    97    年    12    月    1     日
                        刑事第四庭
                            審判長  法  官   蔡憲德
                                    法  官   王慧娟
                                    法  官   許兆慶
以上正本證明與原本無異。
如不服本判決應於收受判決後10日內向本院提出上訴書狀，並應
敘述具體理由；其未敘述上訴理由者，應於上訴期間屆滿後20日
內向本院補提理由書（均須按他造當事人之人數附繕本）「切勿
逕送上級法院」。告訴人或被害人如對於本判決不服者，應具備
理由請求檢察官上訴，其上訴期間之計算係以檢察官收受判決正
本之日期為準。
中    華    民    國    97    年    12    月    1     日
                                    書記官   林金福


司法院資訊處製作；財團法人民間司法改革基金會備份。
